臺灣雲林地方法院刑事判決　　　　　　　100年度訴字第223號
公　訴　人　臺灣雲林地方法院檢察署檢察官
被　　　告　王永成
指定辯護人　本院公設辯護人許俊雄
上列被告因偽造文書等案件，經檢察官提起公訴（99年度偵字第
4653號），被告於準備程序中對被訴之事實為有罪之陳述，經法
官告知簡式審判程序意旨，並聽取當事人之意見後，經本院合議
庭裁定由受命法官獨任行簡式審判程序，判決如下：
    主    文
王永成犯共同行使偽造公文書罪，處有期徒刑壹年，扣案偽造之
「臺灣地方法院地檢署政務科扣押命令通知書」壹張、「臺北地
方法院檢察署刑事傳票」貳張、「臺北地方法院公證申請書」壹
張、「臺北地方法院檢察署刑事傳票」壹張、「臺北地方法院地
檢署公證處」壹張，及未扣案偽造之「臺灣省臺北地方法院檢察
署印」印章壹顆均沒收之。
    犯罪事實及理由
一、犯罪事實：
    王永成於98年9 月初加入由張鴻文（另經臺灣士林地方法院
    以99年度審簡字第624 號判決有期徒刑1 年6 月確定) 、劉
    奕呈（另經臺灣苗栗地方法院以99年度訴字第574 號判決有
    期徒刑1 年9 月確定）、謝宗霖（另經臺灣士林地方法院以
    99年度訴字第217 號判決有期徒刑3 年6 月）及其所屬不詳
    年籍成年人組成之詐欺集團，王永成並經分派擔任駕駛車輛
    搭載詐欺集團成員前去詐欺集團指定地點（即車手）之任務
    ，王永成、張鴻文、劉奕呈、謝宗霖及其所屬詐欺集團成員
    共同基於意圖為自己不法所有、行使偽造公文書及僭越行使
    公務員職權之犯意聯絡，於民國98年9 月9 日11時許，先由
    詐騙集團成員佯裝係電信警察人員以電話向孫縈慧訛稱：其
    遭冒名申辦電話門號而未繳納電話費用，且申辦扣繳之銀行
    帳戶涉及洗錢，業由電信警察人員報案轉知臺灣臺北地方法
    院檢察署承辦詐欺案件專組人員偵辦，復由詐欺集團成員假
    冒「臺灣臺北地方法院檢察署林錦村主任檢察官」之公務員
    身分，打電話向孫縈慧詐稱：因其涉及擄車勒贖刑事案件，
    經傳喚均未到庭，如不將其資產暫時凍結並轉存法院，其將
    遭到收押，而經凍結之資產，待案件釐清後即行返還，且會
    隨即指派臺灣臺北地方法院檢察署書記官前往收取款項云云
    ，致使孫縈慧信為真，於98年9 月9 日14時38分許，依詐騙
    電話指示，前往基隆市○○路○ 段郵局提領現金22萬6,000
    元後，再依詐騙集團成員指示，於98年9 月9 日16時許，攜
    款趕赴至基隆市安樂區○○○街392 號建德國小附近等候，
    詐騙集團成員再指示擔任「車手」之王永成駕車搭載劉奕呈
    先前往附近之7-11便利商店，藉由7-11便利商店內之傳真機
    接收由詐欺集團成員，於不詳時、地所偽造之「臺北地方法
    院公證申請書」、「臺灣臺北地方法院地檢署刑事傳票」、
    「臺北地方法院地檢察署公證處收據」公文書，劉奕呈復已
    置於王永成車內，為詐騙集團於不詳時、地所偽造之「臺灣
    省臺北地檢署」公印章，加蓋在前開偽造公文書上。隨後王
    永成與劉奕呈即前往建德國小附近，由劉奕呈下車假冒臺灣
    臺北地方法院法檢察署書記官之公務員身分，向孫縈慧佯稱
    ：其受檢察官之指示前來收取凍結款項云云，而僭越行使公
    務員職權，交付孫縈慧蓋有偽造「臺灣灣省臺北地檢署」公
    印文之「臺北地方法院公證申請書」、「臺灣臺北地方法院
    地檢署刑事傳票」、「臺北地方法院地檢察署公證處收據」
    偽造公文書而行使之，致孫縈慧陷於錯誤，因而將現金22萬
    6,000 元交付劉奕呈，足生損害於臺灣臺北地方法院檢察署
    核發公文書之正確性、公信力及孫縈慧本人，王永成及劉奕
    呈得手據為己有後，旋即離去，嗣孫縈慧驚覺有異，始悉受
    騙，經警於孫縈慧所提供之「臺灣臺北地方法院地檢署刑事
    傳票」偽造公文書上採得王永成指紋方查得上情。
二、認定犯罪事實所憑之證據及理由
(一)、本案被告王永成所犯之罪，係死刑、無期徒刑、最輕本刑為
    3 年以上有期徒刑以外之罪，其於準備程序就前揭被訴事實
    為有罪之陳述，經受命法官告知簡式審判程序之旨，並聽取
    其與公訴人之意見後，本院合議庭裁定，依刑事訴訟法第27
    3 條之1 規定，由受命法官獨任進行簡式審判程序，是本案
    之證據調查，依刑事訴訟法第273 條之2 規定，不受同法第
    159 條第1 項、第161 條之2 、第161 條之3 、第163 條之
    1 及第164 條至第170 條規定之限制，合先敘明。
(二)、被告對上開犯罪事實，業於本院審理坦承不諱，另有同案被
    告劉奕呈於臺灣雲林地方法院檢察署以證人身分證述明確、
    並經證人即被害人孫縈慧指述歷歷，以及扣案偽造之「臺灣
    臺北地方法院檢察署刑事傳票」1 紙、「臺北地方法院公證
    申請書」1 紙、「臺北地方法院地檢署公證處」1 紙及內政
    部警政署刑事警察局98年10月1 日刑紋字第0980135610號鑑
    驗書、99年1 月26日刑紋字第0980177341號鑑驗書各乙份在
    卷可稽。是以被告任意性之自白與客觀事實相合，應可採信
    。至被告供承98年9 月9 日當天應該是有看過「臺灣臺北地
    方法院檢察署刑事傳票」、「臺北地方法院公證申請書、「
    臺北地方法院地檢署公證處」偽造公文書，是我們到7-11傳
    真機收受，再拿詐騙集團給的印章在車上蓋章，其加入詐欺
    集團，是負責開車搭載其他成員到指定地點，知道詐騙集團
    假冒法院名義，利用民眾恐懼行使詐騙等語（見本院卷第18
    頁反面、第35頁正反面），可徵被告雖擔任「車手」一職，
    負責搭載詐騙集團成員到指定地點，但實則清楚渠等詐騙手
    法是以假冒司法機關名義，並製作相關司法機關署名之文件
    ，甚至加蓋偽造公印文，再推由成員向被害人佯稱是書記官
    ，使被害人確信真有涉及刑事案件乙情，被害人方在陷於錯
    誤下將金錢交付，可徵被告確實有意圖為自己不法所有、行
    使偽造特種文書、行使偽造公文書、僭行公務員職權之犯意
    至明。綜上，本案事證明確，被告犯行洵堪認定，應依法論
    科。
三、論罪科刑之理由
(一)、按刑法上偽造文書罪，係著重於保護公共信用之法益，即使
    該偽造文書所載名義製作人實無其人，而社會上一般人仍有
    誤信其為真正文書之危險，仍難阻卻犯罪之成立，況上訴人
    所偽造之機關現仍存在，其足生損害於該機關及被害人，了
    無疑義（最高法院54年度臺上字第1404號判例意旨參照）；
    又刑法上所稱之公文書，係指公務員職務上製作之文書，即
    以公務員為其製作之主體，且係本其職務而製作而言，既冒
    用該機關名義作成，形式上足使人誤信為真正（最高法院71
    年度臺上字第7122號判決意旨參照），是以無製作權之人，
    若以公務機關之名義製作虛偽之公文書，並足使社會上一般
    人誤信為公權力機關所製作，即應成立偽造公文書之罪行，
    縱使該公務機關之名義為捏造或冒用，均非所問。次按刑法
    所謂公印，係指公署或公務員職務上所使用之印信而言，所
    謂公印或公印文，係專指表示公署或公務員資格而言，即俗
    稱大印與小官印及其印文（最高法院22年上字第1904號、69
    年台上字第693 號判例可參）。經查，本案詐欺集團所偽造
    之「臺灣臺北地方法院檢察署刑事傳票」、「臺北地方法院
    公證申請書、「臺北地方法院地檢署公證處」，就此3 紙偽
    造之公文書，在形式上均已表明係臺灣臺北地方法院檢察署
    、臺灣臺北地方法院之政府機關所出具，其內容又係關於刑
    事案件之偵辦情形，自有表彰該公署公務員本於職務而製作
    之意，且就「臺灣臺北地方法院地檢署公證處」而言，縱使
    臺灣臺北地方法院檢察署內部並無「公證處」單位，該文書
    所載製作名義人係屬虛構，然社會上一般人並無法辨識，仍
    有誤信其為真正之危險時，難謂其非公文書，是以上開3 紙
    皆屬偽造之公文書。至上開偽造公文書上蓋印之「臺灣省臺
    北地方法院檢察署印」偽造公印文3 枚，因係表示公務機關
    之印信，均屬公印文無疑。
(二)、又按冒充公務員行使其職權者為僭行公務員職權罪，該所謂
    冒充公務員而行使其職權之僭行職權罪，係指無此職權而僭
    越行使者而言（最高法院95年度臺上字第5058號判決意旨參
    照）。本案是由被告搭載另案被告劉奕呈到建德國小與被害
    人見面，並向被害人佯稱是法院書記官，業由另案被告劉奕
    呈自承在卷（見99年度偵字第1059號卷第35頁至第37頁），
    當被害人已聽信被告所屬詐欺集團，誤以為自己涉嫌刑事案
    件正行偵辦，其復見到蓋有偽造「臺灣灣省臺北地檢署」公
    印文之「臺北地方法院公證申請書」、「臺灣臺北地方法院
    地檢署刑事傳票」、「臺北地方法院地檢察署公證處收據」
    偽造公文書，，已足使被害人認為劉奕呈確實係臺灣臺北地
    方法院檢察署之書記官，此亦經證人孫縈慧證述纂詳（見99
    年度偵字第1059號卷第19頁至第20頁）。從而，被告及詐欺
    集團所為，當符合冒充公務員僭行職務之要件。至另案被告
    劉奕呈雖供稱有拿識別證給對方看等語（見99年度偵字第
    1059號卷第36頁），與證人孫縈慧所述大致相符（見99年度
    偵字第1059號卷第19頁），但卷內並未扣有該識別證，無從
    得悉該識別證上有何文字式樣，委難據此對被告為不利認定
    ，逕論被告有偽造該識別證而構成偽造特種文書之犯行，且
    此部分亦未列於起訴書內所載犯行，併此指明。
(三)、核被告所為，係犯刑法第158 條第1 項冒充公務員而行使其
    職權罪、第216 條、第211 條行使偽造公文書罪及第339 條
    第1 項之詐欺取財罪。又偽造印章、印文、公印、公印文之
    行為係偽造公文書之階段行為，偽造公文書進而持以行使，
    其偽造之低度行為，應為行使之高度行為所吸收，均不另論
    罪。被告前揭與所屬詐欺集團成年成員冒充公務員、行使偽
    造公文書及詐取財物之犯行，目的皆在於始告訴人陷於錯誤
    而交付金錢，可見被告與所屬成年詐欺集團成員係基於單一
    犯意接續所為，具有犯罪時間上之密接關係，侵害單一法益
    ，應包括於一行為予以評價，為接續犯。是被告所犯行使偽
    造公文書、僭行公務員職權及詐欺取財等罪間，係以一行為
    ，同時觸犯構成要件不同之罪名，為想像競合犯，應依刑法
    第55條規定，從一重之行使偽造公文書罪處斷。被告與劉奕
    呈、謝宗霖、張鴻文及所屬成年詐欺集團成員間，有犯意聯
    絡及行為分擔，均為共同正犯。
(四)、爰審酌：被告犯後能坦承犯行，並表示願意承擔所犯錯誤，
    同時希冀被害人能到庭接受其道歉，雖被告遲遲無法提出金
    錢彌補被害人之金錢損失，但其犯後態度仍佳，但被告以偽
    造具有「臺灣臺北地方法院檢察署」、「臺灣臺北地方法院
    」機關名稱之公文書，是利用一般民眾對於司法機關公正形
    象之信賴暨擔心遭司法機關追訴之心理，並藉由對任職此等
    機關公務員有較高信賴，以僭稱公務員手法向告訴人詐取財
    物，此等犯行無疑破壞司法機關之公信力，無異使民眾日後
    接獲法院文書時落入真假難辯之判斷，其後續效應在於形成
    民眾對司法機關之不信任感，從而影響民眾配合意願，造成
    司法機關他日公權力執行上恐窒礙難行，縱使被告在詐欺集
    團中所擔任為「車手」角色，並非籌畫整個犯罪計畫之要角
    ，但該詐欺集團不啻藉著被告行為破壞司法機關之昭信，延
    伸行騙之範圍、地區，被告所為萬萬不該。另被害人因被告
    搭載詐欺集團成員出面收取款項之故，立刻損失金額達22萬
    6,000 元，即便已離案發有相當期間，在本院聯繫被害人出
    庭事宜時，被害人仍表示要對被告嚴刑峻罰，有卷附臺灣雲
    林地方法院公務電話記錄表可查（見本院卷第30頁），則被
    害人所受之損害，不僅是金錢之喪失，還包括對人性之失望
    ，被告所造成實害匪淺。參酌被告教育程度係國中畢業，智
    慮不高，雖有冷氣裝修之專長，但斯時因景氣不佳，生活無
    以為繼，才會被詐欺集團以一天3,000 元之薪資所收用，幸
    被告能及時悔悟，參與詐欺集團期間甚短，才不至於造成更
    多無辜之人因其行為受害。佐以被告有一幼子，年僅10歲，
    被告本身為輕度肢障（見本院卷第41頁），為低收入戶（見
    本院卷第22頁) ，被告復自承其母有精神障礙，家中僅仰賴
    其賺取生活所需，可以想見被告一旦入監服刑，其幼子、家
    庭生活會陷入困頓，但每個人皆須為其鑄下錯誤付出一定代
    價，這也是刑罰作為最後一道防線應承擔之功能及教化目的
    ，然綜合被告上開情狀，本院認為被告無須予以嚴懲，即足
    以改過遷善，深深記取此次教訓，更期望被告能在面對徒刑
    前之有限時間，盡快將幼子及母親安頓妥當及其他一切情狀
    ，量處如主文所示之刑。
(五)、按共同正犯因相互間利用他人之行為，以遂行其犯意之實現
    ，本於責任共同之原則，有關沒收部分，對於共犯間供犯罪
    所用之物，自均應為沒收之諭知（最高法院89年度臺上字第
    6946號判決意旨可憑）。就被告劉奕呈於另案扣案之「臺灣
    地方法院地檢署政務科扣押命令通知書」、「臺北地方法院
    檢察署刑事傳票」偽造公文書，是其所持向另案被害人張玉
    聰行使為詐欺取財之用，有臺灣苗栗地方法院99年度訴字第
    574 號判決可參（見本院卷第37頁）依前揭意旨，仍應與本
    案扣案之「臺北地方法院公證申請書」、「臺北地方法院檢
    察署刑事傳票」、「臺北地方法院地檢署公證處」偽造公文
    書，依刑法第219 條之規定，不論屬於被告與否，均宣告沒
    收之。至偽造之「臺灣省臺北地方法院檢察署印」印章1 顆
    ，雖未經扣案，然並無證據證明業已滅失，仍應依刑法第21
    9 條之規定宣告沒收。
四、應適用之法律
(一)、刑事訴訟法第273 條之1 第1 項、第299 條第1 項前段。
(二)、刑法第28條、第158 條第1 項、第216 條、第211 條、第33
    9 條第1 項、第55條前段、第219 條。
(三)、刑法施行法第1條第1項、第2項前段。
本案經檢察官朱啟仁到庭執行職務。
中    華    民    國  100     年    5     月    20    日
                  刑事第一庭  法  官  王子榮
以上正本證明與原本無異。
如不服本判決應於收受送達後10日內向本院提出上訴書狀，並應
敘述具體理由；其未敘述上訴理由者，應於上訴期間屆滿後20日
內向本院補提理由書（均須按他造當事人之人數附繕本）「切勿
逕送上級法院」。
                              書記官  陳俊偉
中    華    民    國   100    年    5     月    20    日
附錄法條：
中華民國刑法第158條第1項
（僭行公務員職權罪）
冒充公務員而行使其職權者，處 3 年以下有期徒刑、拘役或 5
百元以下罰金。
中華民國刑法第216條
（行使偽造變造或登載不實之文書罪）
行使第 210 條至第 215 條之文書者，依偽造、變造文書或登載
不實事項或使登載不實事項之規定處斷。
中華民國刑法第211條
（偽造變造公文書罪）
偽造、變造公文書，足以生損害於公眾或他人者，處 1 年以上
7 年以下有期徒刑。
中華民國刑法第339條第1項
（普通詐欺罪）
意圖為自己或第三人不法之所有，以詐術使人將本人或第三人之
物交付者，處 5 年以下有期徒刑、拘役或科或併科 1 千元以下
罰金。